臺灣高等法院民事判決
108年度上字第209號
上  訴  人  周明展
訴訟代理人  林衍鋒律師
被 上 訴人  李福榮
訴訟代理人  陳恩民律師
            魏翠亭律師
上列當事人間請求損害賠償事件，上訴人對於中華民國107年12
月24日臺灣新竹地方法院106年度重訴字第209號第一審判決提起
上訴，本院於109年7月28日言詞辯論終結，判決如下：
    主      文
原判決關於命上訴人給付逾新臺幣肆佰玖拾玖萬壹仟柒佰貳拾伍
元本息，及該部分假執行之宣告，暨除確定部分外訴訟費用之裁
判均廢棄。
上開廢棄部分，被上訴人在第一審之訴及假執行之聲請均駁回。
其餘上訴駁回。
第一審（除確定部分外）、第二審訴訟費用由上訴人負擔百分之
九十七，餘由被上訴人負擔。
    事實及理由
一、被上訴人主張：上訴人前向伊承租門牌號碼新竹縣○○市○○街
    000號房屋（下稱系爭房屋，與其坐落之基地合稱系爭房地
    ）內編號5A套房（下稱系爭套房）使用，租賃期間自民國10
    5年11月1日起至106年10月30日止，租金每個月新臺幣（下
    同）7,000元（下稱系爭租約），詎上訴人於承租期間，未
    經伊同意，即將系爭套房借予其明知患有憂鬱症、無人陪伴
    且有多次輕生未果行為之友人甲○○使用。甲○○借用系爭套房
    期間，於106年8月7日在系爭套房內故意吞食過量藥物，致
    嘔吐昏迷，遂因呼吸道阻塞而窒息死亡，死因為自殺（下稱
    系爭事故），並因此致系爭房屋變為凶宅。甲○○於系爭套房
    輕生之行為，對將造成伊之損害自有預見可能性，仍執意輕
    生，乃故意以背於善良風俗之方法侵害伊之權利，應依民法
    第184條第1項後段負損害賠償之責。而上訴人於甲○○輕生當
    日，友人早上便無法聯絡到甲○○，卻於當日晚上10時許才前
    往租屋處探看甲○○，中間相隔至少10小時以上，實未盡善良
    管理人注意義務。又系爭房屋因系爭事故變為兇宅，致伊受
    有系爭房屋價值眨損498萬7,886元、系爭房屋之1樓店面及
    編號6C套房因系爭事故而提早終止租約，致伊共計損失之租
    金收入合計為12萬5,000元、上訴人自106年8月1日起即未付
    租金，經伊將上訴人前付押租金抵銷後，上訴人尚欠租金7,
    000元，以上共計511萬9,886元之損失。為此，爰依民法第4
    32條、第433條或類推該等規定及系爭租約法律關係，求為
    命上訴人應給付被上訴人511萬9,886元，及自起訴狀繕本送
    達翌日起至清償日止，按年息5%計算之利息（被上訴人於原
    審尚請求甲○○之繼承人乙○○及丙○○與上訴人不真正連帶賠償
    511萬2,886元本息，已告確定。原審就上訴人部分為被上訴
    人全部勝訴之判決，即判命上訴人應給付被上訴人511萬9,8
    86元，及自106年10月12日起至清償日止，按年息5%計算之
    利息，並附條件為假執行及免為假執行之宣告。上訴人全部
    不服，提起上訴）。被上訴人則答辯聲明：上訴駁回。
二、上訴人則以：伊自105年11月1日起向被上訴人承租系爭套房
    ，而觀兩造所簽訂之系爭租約相關約定，及參酌民法之規定
    ，可知伊可有同居人或允許第三人為系爭套房之使用、收益
    ，並無須經被上訴人同意，是伊將系爭套房借給甲○○居住使
    用，縱未經被上訴人同意，亦無違系爭租約及相關法令。何
    況，被上訴人透過訴外人即出租代理人真會租不動產股份有
    限公司（下稱真會租公司）出租系爭套房，早已知悉伊先後
    將系爭套房借給訴外人即友人之子劉騏瑋（105年11月至105
    年4月間）、甲○○（105年4月至105年8月7日）居住使用。而
    甲○○在系爭套房內意外死亡，絕非兇殺或自殺所致，亦非一
    氧化碳中毒致死，並未使系爭套房變成凶宅，而係因嘔吐物
    噎到窒息死亡，此等意外非任何人有預見可能，甲○○或伊就
    此自無故意過失可言。又縱使系爭事故造成系爭房屋價值減
    損，亦是被上訴人受有經濟上損失，與伊保管使用系爭套房
    無涉，伊未使系爭房屋所有權失其從來圓滿狀態，亦未致系
    爭房屋毀損滅失或功能損壞，民法第432條、第433條規定僅
    規範租賃物物理上毀損滅失，不及於租賃物經濟價值減損，
    此係基於租賃契約本質而來，亦是歷來立法政策考量所致，
    自非法律漏洞，實無類推適用上開規定之餘地。再者，原審
    矚託黃小娟不動產估價師事務所（鑑定人）鑑定系爭房地因
    系爭事故減損之價值，然鑑定人出具之不動產估價報告書（
    下稱系爭鑑定報告）估算系爭房地經濟上價值減損比例23%
    ，減損金額498萬7,886元，顯與論理法則相悖，評估金額亦
    過高，實有違誤，不可憑採。且系爭房屋係以1樓店面及樓
    上分隔成16間套房分租予各承租人，僅其中1樓店面承租人
    李次玉及6C套房承租人任冠哲要求提前終止租約，至少1樓
    店面又已出租予立豐商城使用，實際上樓上套房承租人之進
    出口與1樓店面係分開獨立的，任冠哲承租6樓6C套房，亦未
    曾進出位於5樓之系爭套房，均與系爭事故並無相當因果關
    係，況被上訴人未依與渠等之租約以押租金抵償，卻將押租
    金返還渠等，自不得向伊求償。此外，被上訴人請求系爭房
    屋價值減損又請求租金損失，顯係重複計算損失，此二者不
    應併存。另兩造既於106年8月17日合意提前終止租約，並以
    被上訴人不退還伊押租金1萬4,000元，僅退還返還系爭套房
    鑰匙之押金500元，作為雙方合意提前終止租約之條件，當
    然包括伊無須再向被上訴人給付107年8月份至租約終止日止
    租金之結算條件在內等語，資為抗辯。並上訴聲明：（一）
    原判決不利於上訴人部分廢棄。（二）上開廢棄部分，被上
    訴人在第一審之訴及假執行之聲請均駁回。
三、兩造不爭執事項（見本院卷第230頁）
  ㈠上訴人前向被上訴人承租系爭套房，租賃期間自105年11月1
    日至106年10月30日，而甲○○經上訴人之同意，居住於系爭
    套房，並於106年8月7日在系爭套房內死亡。
  ㈡系爭房屋1樓店面原出租予李次玉，每個月租金1萬5,000元，
    原定租期至106年12月31日止，然提前於106年9月31日終止
    租約。
  ㈢系爭房屋6C套房出租予任冠哲，每個月租金8,000元，原定租
    期至107年6月14日，然提前於106年8月18日終止租約。
四、茲就兩造之爭點及本院之判斷，分述如下：
  ㈠甲○○是意外死亡或自殺？是否因此致系爭房屋成為凶宅？
　⒈按系爭鑑定報告認凶宅之定義，係指發生非自然死亡情事之
    房屋而言（見外放之系爭鑑定報告第50頁），復參內政部所
    制訂公布之不動產說明書應記載及不得記載事項第成屋（
    四）其他重要事項第5.點「本建物（專有部分）於產權持有
    期間是否曾發生兇殺、自殺、一氧化碳中毒或其他非自然死
    亡之情形，若有，應敘明。」，是堪認凶宅係指發生他殺或
    自殺等非自然因素死亡事件之房屋而言。
　⒉被上訴人主張甲○○於系爭套房自殺身亡等語，上訴人則辯稱
    甲○○是意外死亡等語，茲分述如下：
　⑴法務部法醫研究所鑑定死因為：毒物學檢驗結果檢出多種鎮
    靜安眠藥含其代謝物及抗憂鬱症藥，以上藥物血中含量均已
    超過正常治療含量，而其中Midazolam等已達中毒量，研判
    死者同一時間服食過量及多種鎮靜安眠藥及抗憂鬱症藥。上
    述藥物除會導致死者昏迷外，並可導致嘔吐情形，因死者服
    食過量鎮靜安眠藥造成昏迷及咽喉反射機能消失，導致嘔吐
    物流入呼吸道引起呼吸道阻塞造成窒息死亡。綜合案發現場
    情境、毒物學檢驗結果及解剖結果，研判甲○○死因為服食過
    量鎮靜安眠藥及抗憂鬱藥藥物引起昏迷及嘔吐造成呼吸道阻
    塞導致窒息死亡，死亡方式為自殺。亦即甲○○之死亡原因為
    ：甲、窒息。乙、呼吸道阻塞（甲之原因）；丙、昏迷、嘔
    吐（乙之原因）；丁、濫用藥物（鎮靜安眠藥及抗憂鬱症藥
    物）（丙之原因）等情，有臺灣新竹地方檢察署106年度相
    字第511號卷（下稱系爭相驗卷）所附之法務部法醫研究所
    解剖報告書暨鑑定報告書可考（見本院卷第107、109頁）。
    上訴人雖質疑甲○○於106年8月4日吞食安眠藥即抗憂鬱症藥
    物100多顆，因未及代謝，加諸106年8月5、6、7日正常服藥
    ，才導致甲○○血中多種鎮靜安眠藥及抗憂鬱症藥含量超過正
    常範圍云云，惟查，法務部法醫研究所以108年11月12日法
    醫理字第10800039180號函覆本院：因甲○○血中藥物含量為
    尿中藥物含量數倍，其中血中Midazolam、Trazodone等均已
    達中毒量或中毒量數倍，若死者曾於106年8月4日吞食鎮靜
    安眠藥及抗憂鬱症藥物100多顆，8月5日出院時意識清楚，
    至8月7日死亡前未服食過量藥物，死者8月7日死亡時，上述
    藥物血中含量不應達血中中毒量數倍，而血中含量亦不應為
    尿中含量數倍 。以Trazodone為例，該藥半衰期為3至6小時
    ，服食後1至2小時血中達最高濃度，約75%Trazodone及其代
    謝物會在尿中排出，死者死亡時血中Trazodone含量為25.94
    6 ㎍/㎖(中毒量為4 ㎍/㎖)已達血中毒量數倍，且尿中Trazodon
    e含量遠低於血中含量。類似情形亦出現在其他藥物。因此
    推斷死者同時過量吞食上述藥品，並於短時間内中毒死亡等
    語（見本院卷第297至299頁），是上訴人前開質疑，並非有
    據。
　⑵甲○○過往即有憂鬱症病史，且有多次過量服藥而自殺未遂之
    紀錄，有自殺防治通報單、東元綜合醫院急診病歷、新竹縣
    政府消防局救護紀錄表在卷為憑（見原審卷一第60至63、65
    頁），可合理推知106年8月7日死亡之方式為自殺。
　⑶上訴人因發現甲○○死亡而向警局報案，於警詢時陳稱：伊約
    在106年4月間，將系爭套房給甲○○住，甲○○平常都是自己一
    個人，伊當時在系爭套房有發現遺書1張，桌上有甲○○憂鬱
    症的藥等語（見原審卷一第40頁），是足見系爭套房自106
    年4月至同年8月7日，皆係甲○○一人使用。再參佐甲○○之配
    偶丙○○於檢察官訊問時陳稱「〔問：（提示遺書照片）這是
    死者字跡嗎？〕字跡像死者的，內容應該是死者的意思。」
    等語（見本院卷第583頁），益證該遺書係出自甲○○之筆。
    則遺書記載：「這樣活著有何義思」、「麻煩你後事給阿山
    辦」、「不準給…來上香」、「我樹ㄓㄤˋ就好」、 「這是我
    唯一的要求」「不收禮不收花」等語（見原審卷一第81、82
    頁，系爭相驗卷第19頁），已表明甲○○自殺之意思，亦可證
    甲○○當天是自殺身亡。
　⑷上訴人辯稱：甲○○當時已覓得正當工作，擬在子女就讀小學
    附近賃屋居住，滿是期待與子女於放學後短暫共處，甚至，
    委人搬離系爭套房，實無情緒低落情事云云，查證人劉鴻興
    雖於本院具結證稱：伊及配偶在106年8月6日晚上與甲○○聚
    餐，甲○○當時有提到她在子女就讀小學附近找到房子，請伊
    幫她搬家，且9月份左右要去全聯社上班，當時甲○○就是平
    常心，沒有心情不好或特別好，當天甲○○話很多，如平常一
    樣一直與伊等聊，三人吃完飯8點多還去唱歌，唱到快10點
    ，回到家以後伊還LINE給甲○○，她說回到家了，伊直到106
    年8月7日早上傳LINE給甲○○，她就沒有讀了等語（見本院卷
    第251至253頁），然證人劉鴻興亦證稱其不具醫學或心理學
    專業背景等語（見本院卷第253頁），自難以察覺憂鬱患者
    的真實情緒，因此，證人劉鴻興之證述，不足以證明甲○○當
    時無自殺之意思。
　⑸綜上，甲○○留有遺書，有多次自殺未遂紀錄，且於上開時地
    服用過量藥物，而依一般社會通念，大量吞食藥物本屬於輕
    生行為，因此，堪認被上訴人主張甲○○係服用過量藥物自殺
    身亡乙節，應屬可採。上訴人辯稱甲○○因酒後嘔吐而遭嘔吐
    物噎到窒息死亡，屬於意外等語，尚難採信。
  ㈡甲○○是否應依民法第184條第1項後段對被上訴人負損害賠償
    責任？
  ⒈按民法第184條第1項後段規定：「故意以背於善良風俗之方
    法，加損害於他人者亦同。」，而所謂「故意」，除直接故
    意外，尚包括間接故意或未必故意在內；又所謂背於善良風
    俗，係指侵害行為違反社會習俗、價值意識或倫理道德觀念
    而言，其認定乃價值取捨、利益衡量之結果，應斟酌被害法
    益之輕重、行為目的、動機或手段等因素，綜合考量之。而
    此處所涉及之問題，不是「自殺」本身是否背於善良風俗，
    而是「以自殺作為侵害手段，使他人房屋成為凶宅」此一行
    為，是否背於善良風俗，鑑於自殺屬於極端終結生命之方式
    ，否定自我生命，輕忽生命價值，無視親人感受，更被視為
    不孝行為，為一般社會道德觀念所不贊同，道德倫理上應予
    非難，再權衡凶宅對他人房屋交易價格或用益功能的嚴重影
    響，應認與善良風俗有違，另民法第174條第2項於88年4月2
    1日修正時增列「本人之意思違反公共秩序善良風俗者」，
    不適用第1項規定，其立法理由對所謂「本人之意思違反公
    共秩序善良風俗」，明白以「對自殺者之救助」為例，參照
    此一修法意旨，貫徹法律價值判斷一致性，亦應認為自殺使
    他人房屋成為凶宅，背於善良風俗。
　⒉查甲○○服用過量藥物自殺時，年約50歲（見原審卷一第179頁
    ），雖主觀上係出於殘害自己生命之意思而為，但對於其行
    為將使系爭房屋成為凶宅，影響系爭房屋交易價格、用益功
    能之一事，應有所認知或預見，其仍執意為之，至少亦抱持
    著「一死了之、毫無所謂、並不在意的心態」，可認其實現
    不違背本意，而具有間接故意或未必故意。則其自殺身亡，
    造成系爭房屋交易價值降低（詳後所述），自有相當因果關
    係。因此被上訴人主張甲○○成立民法第184條第1項後段之侵
    權行為，即屬有據。
　㈢租賃物非物理上之毀損、滅失，而是交易及用益價值減損，
    得否適用或類推適用民法第433條規定？
　⑴按「因承租人之同居人或因承租人允許為租賃物之使用、收
    益之第三人應負責之事由，致租賃物毀損、滅失者，承租人
    負損害賠償責任。」，民法第433條定有明文。而對照民法
    第224條、第433條之規定內容可知，民法第433條之規定，
    性質上屬於債務人為其代理人或使用人行為負責的規定，為
    民法第224條規定的確認性、具體化規定，因此在解釋民法
    第433條規定的責任成立要件時，理當應參酌民法第224條規
    定的責任成立要件，其中就歸責原理而言，民法第433條規
    定的承租人損害賠償責任，與民法第224條規定的債務人之
    履行輔助人責任相同，均係一「無過失責任」。從而，因承
    租人之同居人，或因承租人允許為租賃物之使用收益之第三
    人，未盡善良管理人注意義務違反租賃物保管義務，致租賃
    物毀損滅失者，不問承租人本人有無故意或過失，或承租人
    本人有無違反租賃物保管義務之情事，承租人即須負損害賠
    償責任。
  ⑵又民法第433條規定，係承接第432條規定而來。前者係承租
    人為他人行為負責之規定；後者係承租人為自己行為負責之
    規定。從而，該等規定所稱「毀損滅失」之意義，須從「租
    賃物保管義務」所欲保護之法益觀之，民法第432條第1項課
    予承租人有「租賃物保管義務」，其目的在維護租賃物之用
    益價值及交換價值。鑑於房屋因自殺成為凶宅，雖不致在物
    理上對於房屋造成直接損傷或降低使用效益，惟衡之我國民
    情，一般社會大眾對於凶宅，仍多存有嫌惡、畏懼之心理，
    對居住其內之住戶，易造成心理之負面影響，礙及生活品質
    ，故房屋之使用、收益、處分權能，既然受到影響，其用益
    價值或交換價值，當然有所貶損，且價值減損程度不亞於其
    物理上之毀損、滅失，雖從法條文義觀之，此種情形，非當
    初立法時所得預見，然本於民法第432條、第433條之規範目
    的，應係課予承租人維護租賃物之「用益價值」及「交換價
    值」，以免出租人遭受意外之損害，後者之損害未規定，屬
    法律漏洞，基於相同事物應為相同處理、有損害即應填補之
    原則，自應類推適用前開規定。
　㈣周明展是否應依民法第433條規定對被上訴人負損害賠償責任
    ？
　　查上訴人向被上訴人承租系爭套房，自105年4月至同年8月7
     日之租賃期間，將系爭套房交給甲○○居住使用，甲○○於居
    住在系爭套房期間，在其內服藥過量自殺身亡，使系爭房屋
    成為凶宅，對被上訴人應負侵權行為責任，已如前述，因此
    ，被上訴人主張應類推適用民法第433條之規定，甲○○對於
    系爭套房的保管有間接故意，上訴人應與自己之故意，負同
    一責任，是被上訴人主張上訴人應就系爭房屋因此之價值減
    損負損害賠償等節，自屬有據。從而，被上訴人基於重疊合
    併，另主張類推適用民法第432條規定，為同一聲明請求部
    分，即毋庸再行審酌。
  ㈤被上訴人因系爭房屋成為凶宅，請求上訴人賠償下列損害，
    有無理由？
  ⒈系爭房屋因系爭事故減損498萬7,886元部分
　⑴查新竹縣○○市○○段0000○號及其坐落基地即同段7-28、7-29地
    號土地（即系爭房地），為被上訴人所有乙情，有系爭房地
    之土地登記謄本及建物登記謄本可稽（見原審卷二第82至87
    頁），又關於系爭房地是否有因甲○○於系爭套房內自殺導致
    價值減損，經原審囑託黃小娟不動產估價師事務所鑑定，鑑
    定結果：土地部分估價兼採比較法及土地開發分析法，建物
    部分採成本法進行評估，以106年9月1日為基準點，評估系
    爭房地之正常價格與系爭房地現為凶宅事實特定條件下之價
    格差額，系爭房地正常價格為2,168萬6,460元，而發生非自
    然身故情事之房屋即一般所稱之凶宅，此類型因素雖未對勘
    估標地造成直接物理性之損害，惟就一般社會大眾而言，此
    乃屬於心理嫌惡性之狀況，對於住戶而言，其所造成之影響
    除居住品質之疑慮外，對於心理層面亦會造成相當大負面之
    影響。因此，在房地產交易市場及實務經驗中，具有非自然
    身故事情之標的，往往會嚴重影響買方購買意願及願意承買
    之價格，進而造成標的市場接受程度及價格皆受影響之現象
    ，而系爭房屋為透天建物，雖經房屋所有權人隔間套房、店
    面，並非區分所有建物，各隔間套房及店面亦非專有部分，
    系爭房屋為獨立之建物，無法針對個別套房、店面單獨出售
    ，因此價格減損之範圍及於整棟建物，參酌新竹、桃園地區
    類似案件標的減損比例，經利用比較法之概念，考量類似案
    件有關「非自然死亡發生日期至訴訟日期」、「非自然死亡
    發生原因」、「死亡人數」及「影響範圍（系爭房屋發生非
    自然死亡之範圍為16間套房加1店面中之1間套房）」等項目
    ，逐一利用百分率調整修正，並參酌社會習慣，決定特定價
    格修正率為23%，即系爭房地減損金額為498萬7,886元，至
    系爭房屋前經所有權人隔間套房、店面方租，則此一分租情
    形影響到系爭房地減損之範圍跟金額，已於減損比率中予以
    考量修正等節，有系爭鑑定報告書可參（見外放之系爭鑑定
    報告書第50至56頁）。再者，房屋本質上需與土地一起使用
    ，出售時也是一起出售，故價值也一起受影響，及系爭房地
    雖位於第三商業區，但不會影響價值減損情形等節，亦據實
    際製作系爭鑑定報告之鑑定人黃小娟於本院具結陳述明確（
    見本院卷第425、427頁）。而兩造於原審107年4月12日言詞
    辯論時均同意以106年9月1日為鑑定之基準日期（見原審卷
    一第182、183頁），是依系爭鑑定報告可知，系爭房地於10
    6年9月1日之正常交易價值為2,168萬6,460元，惟考量系爭
    套房於106年8月7日發生系爭事故而屬民間俗稱之「凶宅」
    後，系爭房地交易價值減損498萬7,886元。參以一般人對於
    曾發生非自然身故之房屋確實多有忌諱及恐懼，購買或承租
    意願低落，其交易價格大幅降低，自屬當然。再參酌系爭房
    地相同類型建物於106年間價值約2,500萬元，此有內政部實
    價登錄網站截圖可考（見本院卷第439頁），及近年來建物
    內發生非自然身故事件造成不動產貶值比率約30%左右（見
    本院卷第431至438、441至490頁）。據上以觀，堪認系爭鑑
    定報告就系爭房屋發生非自然死亡事故所致系爭房地減損價
    值之鑑定，洵屬可採。
　⑵上訴人辯稱鑑定人無法解釋於估算系爭土地價格時，賦予比
    較法、土地開發分析法各是價格權重50%之理由云云，然實
    際製作系爭鑑定報告書之鑑定人黃小娟於本院具結稱：「分
    別用二種方法來做估價時，就土地各項因素，蒐集案例可信
    度，決定這二個價格的權重各百分之50。這個決定要看影響
    因素相當。是否可為百分之50以外的價格權重，要看每個案
    子不一樣。」等語（見本院卷第276頁），是此屬鑑定人依
    其專業知識及經驗分配權重比例。又上訴人辯稱個別因素調
    整比例2.5%，是鑑定人個人主觀判斷，無客觀標準計算公式
    ；勘估標的與比較標的總調整表有關比較標的一、二、三之
    調整係數絕對值總和分別15.00%、0.00%、8.75%，如何計算
    出比較標的一、二、三之權重比例分別25%、40%、35%云云
    （見外放之系爭鑑定報告書第34頁），經查，比較標的與系
    爭房地係屬不同之不動產，地理位置、周遭環境、交通設施
    、建材、格局等均難盡相同，影響價格之各種因素及條件繁
    雜，是由鑑定人依其專業知識及經驗，考量比較標的與系爭
    房地間影響價格之各種因素及條件之差異性，逐項進行分析
    及調整比例，並無違反不動產估價原則。
　⑶上訴人辯稱未能見諸比較標的四、五、六區域因素有關條件
    ，如何得謂「比較標的五在區域因素調整百分率為-2.5%？
    因比較標的五總調整率應為-6%，而非誤載之-5.91%，是比
    較標的五總調整率既有錯誤，如何與比較標的四、六計算權
    重比例，而能有權重比例分別40%、30%、30%，欠缺比較標
    的四、五、六相關個別因素條件，如何能有比較標的四、五
    、六個別因素調整率分別為-3%、-3.5%、-6%？云云，此業
    經鑑定人於修正報告書第38頁增列各項區域因素調整分析及
    個別因素調整分析內容修正項目之說明（見外放之鑑定報告
    書第38頁，本院卷第503頁）。上訴人復辯稱鑑定人自承系
    爭土地價格之比較法估算依據有所錯誤，卻遲未更正坐落土
    地正確估算價格，致嚴重影響系爭房地價值之減損金額云云
    ，此亦經鑑定人於修正報告書第29至31頁增加價格日期修正
    率計算說明（見外放之鑑定報告書第29至31頁，本院卷第50
    3頁），亦即比較標的一於105年1月地價指數109.66是以104
    年9月地價指數109.94與105年3月地價指數109.52平均變動
    計算；比較標的二於105年1月地價指數109.53是以106年9月
    地價指數109.48與107年3月地價指數109.55平均變動計算。
    另比較標的五總調整率雖誤載為-5.91%，但若依應為-6%計
    算，「試算價格」為25萬5,335元/坪〔計算式：銷售價格271
    ,380×（1－0.025）×（1－0.035）＝255,335〕，則勘估標的比
    較單價為22萬7,000元/坪〔計算式：220,605×40%＋255,335×3
    0%＋206,512×30%＝226,797元，百位數以下四捨五入〕，較諸
    以-5.91%計算之22萬5,000元/坪高，最終導致系爭土地之評
    估價值較高，減損23%之金額亦較498萬7,886元為高（以上
    參外放之系爭鑑定報告第38、39、41、42、54至56頁），對
    上訴人並非有利，故被上訴人主張減損價額498萬7,886元實
    屬有據。
  ⑷上訴人復辯稱全國聯合會公告的營造施工費標準表觀之，直
    接成本價格既是每坪在51,000元到63,000元之間，鑑定人就
    系爭房屋建照造價以每坪65,000元計算直接成本價格，未有
    任何客觀計算依據云云，經查，鑑定人以109年5月7日小娟
    竹109字第050701號函覆：「99.03.24中華民國不動產估價
    師公會全國聯合會公告之第四號公報中營造施工費標準表之
    造價(如附表一），勘估標的為一棟七層樓(5+2）建物 ，平
    均房價20萬元/坪之7層樓建物單位面積造價範圍係為00000-
    00000元/坪，考量建物個別條件決定勘估標的每坪造價為65
    000元/坪。並於報告書p44做內容調整。營造工程物價指數
    目的在於反應營造工程投人材料及勞務價格之變動，第四號
    公報中第12點內容為”本標準表單價，以民國98年7月1日為
    基期，不動產估價師得依行政院主計處公布之台灣地區營造
    工程物價指數中的建築工程類調整之。"價格日期106年9月
    指數為108.84(如附表二），故前項造價65000元/坪需調整
    為70746元(65000*108.84%)。」等語綦詳（見本院卷第503
    頁），是系爭房屋實際為7層樓，按前述中華民國不動產估
    價師公會全國聯合會公告之第四號公報中營造施工費標準表
    之造價，平均房價20萬元/坪之7層樓建物單位面積造價範圍
    係為5萬4,700至6萬6,700元/坪，故仍是以每坪6萬5,000元
    計算直接成本價格，鑑定人之前以5層樓未慮及增建部分因
    而誤列每坪在5萬1,000元到6萬3,000元之間，此有新竹縣市
    單位面積造價表、建築工程類物價指數表可佐（見本院卷第
    507至513頁），修正之系爭鑑定報告已修正前開數據，並載
    明鑑定之依據及計算標準（見外放之系爭鑑定報告第44至49
    頁）。
  ⑸上訴人辯稱成本法估價計算表內有資本利息綜合利率計算部
    分，自有資金、借貸資金各佔總資金成本比例50%，其中，
    何謂一般習慣？佔興建資金比例多少？平均一年期存款利率
    1.04%、銀行平均基準利率2.63%，如何計算出資本利息綜合
    利率為1.24%？云云。有關此疑問，業經鑑定人以109年5月7
    日小娟竹109字第050701號函覆：「《不動產估價技術規則》
    第59條規定，資金中自有資金之計息利率應不高於一年期定
    存利率且不低於活存利率；借款則以銀行短期放款利率計息
    。」、「《不動產估價技術規則》第58條勘估標的之資本利息
    應依分期投入資本數額及資本使用年數，按自有資金與借貸
    資金分別計息，其自有資金與借貸資金比例，應依銀行一般
    放款成數定之。」、「依上述規則内容參考以下列公式計算
    之：資本利息綜合利率=自有資金比率*自有資金利率+融資
    借貸比率*融資借貸利率*(1/分期投入資本期數）」、「本
    案自有自有資金比率與借貸資金比率各占50%，自有資金利
    率及融資借貸利率依估價師公會提供之不動產估價月刊106
    年9月號(如附表三），106年9月時一年期定期存款利率為1.
    04%，借貸利率以五大銀行平均利率2.63%為本案借貸利率。
    」、「資本利息綜合利率計算方式：50%*1.04%+50%*2.63%*
    1/2)=0.01245…，因建築融資分期取得，建築融資資金為分
    年投人，一般以工期之二分之一計算。」等語（見本院卷第
    505頁），復有五大銀行平均存款利率、五大銀行平均基準
    利率可稽（見本院卷第515頁），已載明鑑定之依據及計算
    標準。
  ⑹上訴人辯稱系爭鑑定報告書記載稱發生非自然死亡發生之影
    響範圍越大，影響價格程度越嚴重，其中，比較標的一、三
    為一整間住宅公寓，影響範圍普通；比較標的二影響範圍為
    整間透天建物，影響範圍最大，然系爭鑑定報告書上載案例
    一、二、三的影響範圍修正率均是-4.00%，不無矛盾，另記
    載案例一、二、三分別權重比例33%、34%、33%，依據為何
    ？為何系爭房地(即勘估標的)減價修正率23.25%，竟高於案
    例二所示之減價修正率23.00%？又何需參酌社會習慣，再決
    定減價修正比率成23.00%，欠缺依據？云云，經查，鑑定人
    以108年12月10日小娟竹108字第121001號函覆：「本報告書
    考量比較標的一、二 、三影響範圍及專業判斷決定該修正
    率為-4%。」等語（見本院卷第317頁）。又鑑定人函覆本院
    ：「本所蒐集三件因自殘造成不動產價值減損之案例，利用
    比較法之概念，考量『非自然死亡發生日期至訴訟日期』、『
    非自然死亡發生原因』、『死亡人數』及 『影響範圍』等項目，
    逐一利用百分率調整修正，對不同之案例給予合理之權重…
    ，本所並參酌社會習慣，最終決定勘估標的之價格修正比率
    為23.00%。」等語（見本院卷第319頁）及「經檢視53頁案
    例一、二、三…修正權重比例為35%、35%、30%。」等語（見
    本院卷第505頁），則修正權重比例35%、35%、30%計算，減
    價修正率為23.27%，系爭鑑定報告參酌社會習慣，最終決定
    勘估標的之價格修正比率仍為23.00%（見外放之系爭鑑定報
    告第53頁），是關於影響範圍修正率、權重比例均係鑑定人
    依據專業知識及經驗，按個案情形所為調整之比例。
  ⑺上訴人辯稱系爭鑑定報告書稱非自然死亡原因越嚴重，影響
    價格之程度越大，然服用藥物、燒炭、自縊之嚴重程度應是
    如何？有無客觀判斷依據？鑑定人回覆：「服用藥物、燒炭
    、自縊，此三種非自然死亡原因嚴重程度每個人感受不同，
    本報告書針對上述三者的影響程度排序如下：服用藥物、燒
    炭＜自縊」，不見理由說明，欠缺客觀標準云云，惟查，自
    縊死亡之過程較服用藥物、燒炭死亡過程更為激烈，依一般
    社會觀念，給予人之恐懼感及心理層面影響程度較高，是鑑
    定人認為對於價值之影響程度為服用藥物、燒炭小於自縊，
    與常情無違，上訴人前開所辯，並非可取。
　⑻綜上，被上訴人主張系爭房地因系爭事故價值貶損之金額為4
    98萬7,886元乙情，即屬有據。　
  ⒉系爭房屋1樓店面、編號6C套房提前終止租約之損害12萬5,00
    0元部分：
　⑴被上訴人主張其原就系爭房屋1樓店面出租予李次玉，每月租
    金1萬5,000元，租期至106年12月31日止；原就系爭房屋6C
    套房出租予任冠哲，每月租金8,000元，租期至107年6月14
    日，然因系爭事故致李次玉、任冠哲提前終止租約，致其分
    別受有3個月租金4萬5,000元、10個月租金8萬元共12萬5,00
    0元之損害等語，並提出李次玉、任冠哲之租約及書寫之字
    據為證（見原審卷一第13至20頁），上訴人則辯稱被上訴人
    前開損害與系爭事故無相當因果關係，且被上訴人對前述二
    人提前終止租約，未依約以前述二人所交付之押租金抵償，
    此部分亦不得向伊求償等語。
　⑵查系爭房屋為1棟7層樓透天建物，1樓為供店面使用，第2至7
    層樓分隔為16間出租套房使用乙情，有系爭鑑定報告可考（
    見外放之系爭鑑定報告第18頁）。是系爭房屋1樓店面、編
    號6C套房均與系爭套房區隔，有各自使用之獨立空間，因此
    ，系爭套房發生非自然死亡事件，尚難認會直接影響系爭房
    屋1樓店面、編號6C套房之使用。從而，上訴人辯稱被上訴
    人前述因房客提前終止租約之損害與系爭事故無相當因果關
    係乙節，應屬有據，是被上訴人請求上訴人賠償系爭房屋1
    樓店面、編號6C套房提前終止租約之損害12萬5,000元之損
    害，即非有理由。
  ㈥被上訴人依系爭租約請求上訴人給付106年8月之租金7,000元
    ，有無理由？
　⒈被上訴人主張上訴人於106年8月17日方退租，而雙方約定每
    月5日前應繳房租，則上訴人自應繳納8月份房租7000元等語
    。上訴人辯稱其經被上訴人同意於106年8月17日終止租約而
    不再使用系爭套房，被上訴人將其繳交押租金14,000元以抵
    償租金，自無再請求106年8月份租金之權利等語。
　⒉查上訴人前向被上訴人承租系爭套房，系爭租約第2條約定租
    賃期間自105年11月1日至106年10月30日；第3條約定每月租
    金7,000元，每月5日前給付，押租金為1萬4,000元；及第7
    條第1項約定「合約雙方簽定完成後，乙方（即上訴人）若
    於未到契約終止日而提前解約，押租金全額抵償。」等語（
    見原審卷一第9頁）。又上訴人租金繳付至106年7月份，並
    於106年8月17日向被上訴人退租乙情，亦有「房客基本資料
    」可證（見原審卷一第10頁）。是上訴人向被上訴人表示提
    前終止租約，依系爭租約第7條第1項約定，其所交付之押租
    金1萬4,000元全部用以賠償被上訴人之損害，至於106年8月
    租金，上訴人僅使用系爭套房至106年8月17日，自應僅負擔
    此17日之租金3,839元（計算式：7,000元×17/31＝3,839元，
    元以下四捨五入），因此，被上訴人依系爭租約請求上訴人
    給付106年8月之租金3,839元，為有理由，逾此部分，即非
    有據。
  ㈦綜上，被上訴人類推適用民法第433條規定及依系爭租約法律
    關係，請求上訴人給付499萬1,725元（計算式：4,987,886＋
    3,839＝4,991,725元）之範圍，為有理由，應予准許；逾此
    部分之請求，即屬無據。   
五、綜上所述，被上訴人類推適用民法第433條規定及依系爭租
    約法律關係，請求上訴人給付499萬1,725元，及自起訴狀繕
    本送達翌日即106年10月12日（於106年10月11日送達上訴人
    ，見原審卷一第23頁之送達證書）起至清償日止，按年息5%
    計算之利息部分，洵屬有據，應予准許；逾此部分之請求，
    為無理由，應予駁回。從而原審就超過上開應予准許部分，
    為上訴人敗訴之判決，自有未洽，上訴意旨指摘原判決此部
    分不當，求予廢棄改判，為有理由，爰由本院廢棄改判如主
    文第二項所示。至於上開應准許部分，原審為上訴人敗訴之
    判決，並無不合。上訴人仍執陳詞，指摘原判決此部分不當
    ，求予廢棄改判，為無理由，應駁回其上訴。
六、本件事證已臻明確，兩造其餘之攻擊或防禦方法及所用之證
    據，經本院斟酌後，認為均不足以影響本判決之結果，爰不
    逐一論列，併此敘明。
七、據上論結，本件上訴為一部有理由、一部無理由，爰判決如
    主文。
中　　華　　民　　國　　109 　年　　8 　　月　　18　　日
                  民事第十七庭 
                        審判長法  官   黃雯惠
                              法  官   林佑珊
                              法  官   賴秀蘭
正本係照原本作成。
如不服本判決，應於收受送達後20日內向本院提出上訴書狀，其
未表明上訴理由者，應於提出上訴後20日內向本院補提理由書狀
（均須按他造當事人之人數附繕本）上訴時應提出委任律師或具
有律師資格之人之委任狀；委任有律師資格者，另應附具律師資
格證書及釋明委任人與受任人有民事訴訟法第466 條之1第1項但
書或第2項（詳附註）所定關係之釋明文書影本。如委任律師提
起上訴者，應一併繳納上訴審裁判費。
中　　華　　民　　國　　109 　年　　8 　　月　　20　　日
　　　　　
　　　　　　　　　　　　　　  書記官   林淑貞
附註：
民事訴訟法第466條之1（第1項、第2項）：
對於第二審判決上訴，上訴人應委任律師為訴訟代理人。但上訴
人或其法定代理人具有律師資格者，不在此限。
上訴人之配偶、三親等內之血親、二親等內之姻親，或上訴人為
法人、中央或地方機關時，其所屬專任人員具有律師資格並經法
院認為適當者，亦得為第三審訴訟代理人。